【裁判字號】    95,訴緝,70
【裁判日期】    950530
【裁判案由】    護照條例等
【裁判全文】
臺灣板橋地方法院刑事判決              95年度訴緝字第70號
公  訴  人  臺灣板橋地方法院檢察署檢察官
被      告  甲○○
上列被告因違反護照條例等案件，經檢察官提起公訴（91年度偵
字第7310號），本院判決如下：
    主      文
甲○○共同將國民身分證交付他人，以供冒名申請護照，處拘役
伍拾捌日，如易科罰金，以佰元折算壹日。
其餘被訴使公務員登載不實文書部分無罪。
    事  實
一、甲○○因家中遭逢變故，急需用錢，雖明知綽號「小茹」（
    確實姓名、年籍不詳之成年女子）蒐集國民身分證以供冒名
    申請護照，然因貪圖約定之代價（每枚新臺幣40,000元〈嗣
    未取得〉），乃於民國（下同）90年9 月、10月間某日，將
    其國民身分證於臺中市某處交付予「小茹」，再轉交予吳家
    豪（於95年3 月8 日，經臺灣苗栗地方法院以94年度訴字第
    24 2號刑事判決諭知有罪確定）、蕭恒偉（於93年2 月11日
    ，經臺灣臺中地方法院以93年度訴字第165 號刑事判決諭知
    有罪確定），且與其乾弟乙○○為共同之犯意聯絡，由甲○
    ○將乙○○之國民身分證亦一併交付。嗣該2 枚國民身分證
    即交由不知情之無限國際海運承攬運送股份有限公司（下簡
    稱無限國際公司）寄送至泰國加以變造換貼為年籍姓名不詳
    之大陸人士（準備前往日本、加拿大等國）之照片後再送回
    國內，旋以甲○○、乙○○之名義，由不知情之長谷旅行社
    有限公司（下簡稱長谷公司）臺中分公司委託不知情之僑新
    旅行社有限公司人員送件，而於90年11月6 日向我國外交部
    申請中華民國護照，然經外交部發覺有異而未發照。
二、案經法務部調查局臺北市調查處移送臺灣板橋地方法院檢察
    署檢察官偵查起訴。
    理  由
壹、有罪部分：
一、訊據被告甲○○矢口否認上揭犯罪事實，辯稱：伊曾因寄籍
    於同案被告乙○○戶內（臺北縣三重市○○街224 號6 樓）
    ，而將其國民身分證交予乙○○辦理戶籍登記，伊並未將國
    民身分證交予他人供冒名申請護照云云。
二、經查：
（一）前開犯罪事實，業據被告甲○○於法務部調查局臺北市調
      查處調查中供稱：「（根據乙○○之供述，你曾將你與乙
      ○○的身分證交由他人代為申請護照使用？詳情為何？）
      因我家中連續有人過世，急需用錢。在90年9 、10月間（
      確實時間已記不清楚）台中恰有一友人『小茹』（真實姓
      名不詳，僅知手機號碼為0000000000）向我提及可將身份
      〈分〉證提供他人辦理護照，酬金為四萬元，在急需用錢
      的情況下，我遂將我的身份證及我乾弟弟乙○○之身份證
      提供予『小茹』。」、「（何以乙○○會將身份證拿給妳
      提供『小茹』辦理假護照？）因乙○○係我乾弟弟，我亦
      告知他提供護照有四萬元酬金，我乾弟弟因同情我的際遇
      ，故將身份證交付予我處理。」、「（〈提示甲○○中華
      民國護照申請書乙張〉此份中華民國護照申請書上之照片
      是否均為你本人？此份中華民國護照申請書是否你親自提
      出申請？）均不是我的照片；這份申請書不是我自己申請
      的，我僅提供身份證予『小茹』，至於他如何處理我不清
      楚。」（見臺灣板橋地方法院檢察署91年度偵字第7310號
      卷第163 頁、第164 頁），核與同案被告乙○○於法務部
      調查局臺北市調查處調查中所為之供述（見臺灣板橋地方
      法院檢察署91年度偵字第7310號卷第161 頁、第162 頁，
      依刑事訴訟法第159 條之5 第1 項之規定，具證據能力）
      、證人吳家豪於本院審理中之證述（見本院93年度訴字第
      299 號卷第66頁、第67頁）及證人吳雅惠（無限國際公司
      之員工）、謝宗憲（長谷公司臺中分公司之實際負責人）
      、曹明桂（長谷公司臺中分公司之員工）於法務部調查局
      臺北市調查處調查中之證述（見臺灣板橋地方法院檢察署
      91年度偵字第7310號卷第27頁、第28頁、第31頁至第34頁
      、第58頁、第59頁，依刑事訴訟法第159 條之5 第1 項之
      規定，具證據能力）相符。
（二）復有被告甲○○、同案被告乙○○名義之「中華民國普通
      護照申請書」影本及「補領國民身分證申請書」影本各1
      紙（見臺灣板橋地方法院檢察署91年度偵字第7310號卷第
      266 頁、第269 頁、第374 頁、第375 頁）附卷足憑。
（三）綜上所述，被告甲○○翻異前供無非圖卸之詞，自無足採
      信。
三、從而，本案事證已臻明確，被告甲○○之犯行洵堪認定，自
    應依法論科。
四、核被告甲○○所為，係犯護照條例第23條第3 項之將國民身
    分證交付他人，以供冒名申請護照之罪（按將國民身分證交
    付他人，以供冒名申請護照者，性質上原屬於冒名申請護照
    者之共同正犯或幫助犯，惟89年5 月17日修正公布施行之護
    照條例第23條第3 項，業已對此種犯罪行為設有單獨處罰之
    明文，且在法文構成上，將行為人與收受國民身分證以冒名
    申請護照之他人置於對向之位置，成為學理上所稱之對向犯
    〈對合犯、對立共犯〉，行為人與冒名申請護照者其行為各
    有其目的，各就其行為負責，各適用不同之處罰規定，彼此
    間無所謂犯意聯絡，依最高法院81年台非字第233 號判例意
    旨，彼此間無成立共同正犯或幫助犯關係之餘地）。被告甲
    ○○交付同案被告乙○○之國民身分證部分，與同案被告乙
    ○○有犯意聯絡及行為分擔，應論以共同正犯（被告甲○○
    此部分所交付者，雖係同案被告乙○○之國民身分證，惟依
    刑法第31條第1 項之規定，仍應論以共同正犯，公訴人漏未
    論及，容有未洽）。被告甲○○一行為交付前開2 枚國民身
    分證，觸犯同一之護照條例第23條第3 項之罪名，為想像競
    合犯，應依刑法第55條之規定，論以一護照條例第23條第3
    項之罪。爰審酌被告甲○○因家中遭逢變故而急需用錢，一
    時失慮而為本案犯行之犯罪動機、目的、手段、品行、智識
    程度、所生危害及犯罪後於偵查中坦承犯行，惟於本院審理
    中翻異前供等一切情狀，量處如主文所示之刑，並諭知如易
    科罰金之折算標準，以資懲儆。
五、本案經變造之被告甲○○、同案被告乙○○之國民身分證上
    及貼附於被告甲○○、同案被告乙○○名義之中華民國普通
    護照申請書上之某不詳姓名之女子、男子之照片各3 張，因
    非屬被告甲○○及同案被告乙○○所有之物，且與被告甲○
    ○、同案被告乙○○所為之本案犯行無涉，不應於本案宣告
    沒收，是公訴人所認尚有未洽，附此敘明。
貳、無罪部分：
一、公訴意旨另以：被告甲○○明知其已將國民身分證交付他人
    以供冒名辦理申請護照，仍於90年12月10日，至臺北縣三重
    市戶政事務所，以遺失為由，向承辦之公務員申請補發國民
    身分證，足生損害於戶政機關及公眾，因認被告甲○○涉犯
    刑法第214 條之使公務員登載不實文書罪嫌。
二、按犯罪事實應依證據認定之，無證據不得認定犯罪事實；又
    不能證明被告犯罪者，應諭知無罪之判決；刑事訴訟法第15
    4 條第2 項、第301 條第1 項分別定有明文。
三、經查：起訴書僅記載「使該管公務員登載甲○○遺失事由於
    公文書上」等語，並未提及被告甲○○究竟使該管公務員在
    何種公文書上為遺失補發之不實登載，且觀諸被告甲○○於
    90年12月10日所為之「補領國民身分證申請書」上並無該管
    公務員之任何記載，又臺灣高等法院於審理同案被告楊淑華
    一案（93年度上訴字第2258號）中，曾函請臺北縣三重市第
    二戶政事務所查明「楊淑華曾於90年12月21日以遺失國民身
    分證為由向貴所申請補發國民身分證，貴所受理該國民身分
    證補發案，有無將「遺失」補發之事項登載於何種公務所掌
    管之文書上？或因戶政系統電腦化，有無另將上開「遺失」
    補發之事項登錄於電腦檔案內？」，據覆：「就現今戶役政
    系統中請領（初領、換發、補發）程序，承辦人員透過電腦
    化作業於申請書登錄資料並透過存檔動作發送訊息至資料庫
    外，並無將遺失補發之事項另外登載或自行登錄於其他電腦
    系統檔案內」等語，此有臺北縣三重市第二戶政事務所93年
    8 月18日北縣重二戶字第0930005786號函1 紙（見臺灣高等
    法院93年度上訴字第2258號卷第22頁，影本見本院卷第68頁
    ）在卷可稽，而臺灣高等法院因之乃就該部分為無罪之諭知
    確定（見卷附臺灣高等法院93年度上訴字第2258號刑事判決
    ）。故被告甲○○雖偽以遺失為由，向戶政事務所申請補發
    國民身分證，惟該戶政事務所承辦公務員並未在補發國民身
    分證申請書、戶籍簿冊、電腦檔案等其他公文書內為任何遺
    失補發之不實登載，並未發現其中有何等登載不實事項之情
    形，足見本件在客觀上尚無使公務員登載不實事項於職務上
    所掌公文書之情事，據此，難認被告甲○○就此部分涉有使
    公務員登載不實文書罪嫌，復查又無積極、確切證據足資證
    明被告甲○○確有公訴人所指之此部分使公務員登載不實文
    書犯行，既不能證明被告甲○○犯罪，揆諸前開說明，爰就
    此部分另為諭知被告甲○○無罪之判決。
據上論斷，應依刑事訴訟法第299 條第1 項前段、第301 條第1
項，護照條例第23條第3 項，刑法第11條前段、第28條、第55條
、第41條第1 項前段，罰金罰鍰提高標準條例第2 條，判決如主
文。
本案經檢察官蘇揚旭到庭執職務。
中    華    民    國    95    年    5     月    30    日
                    刑事第十六庭審判長法  官  陳鴻清
                                      法  官  歐陽漢菁
                                      法  官  朱嘉川
以上正本證明與原本無異
如不服本判決應於送達後10日內向本院提出上訴狀
                                      書記官  林蔚然
中    華    民    國    95    年    5     月    30    日
附錄本案論罪科刑法條全文：
護照條例第23條：
偽造、變造國民身分證以供申請護照，足以生損害於公眾或他人
者，處五年以下有期徒刑、拘役或科或併科新臺幣五十萬元以下
之罰金。
行使前項文書者，亦同。
將國民身分證交付他人或謊報遺失，以供冒名申請護照者，處五
年以下有期徒刑、拘役或科或併科新臺幣十萬元以下之罰金。
前項冒用名義者，亦同。
受託申請護照，明知第一項至第四項事實或偽造、變造或冒用之
照片，仍代申請者，處五年以下有期徒刑、拘役或科或併科新臺
幣十萬元以下之罰金。


司法院資訊處製作；財團法人民間司法改革基金會備份。
